臺灣高等法院民事判決　　　　　　　　100年度上易字第417號
上　訴　人　張家瑜
訴訟代理人　陳水聰律師
被上訴人　　花旗（台灣）商業銀行股份有限公司
法定代理人　管國霖（原審誤載為利明）
訴訟代理人　張峻碩
上列當事人間債務人異議之訴事件，上訴人對於中華民國100 年
2 月25日臺灣臺北地方法院99年度訴字第4343號第一審判決，提
起上訴，本院於100 年6 月21日言詞辯論終結，判決如下：
    主  文
上訴駁回。
第二審訴訟費用由上訴人負擔。
    事實及理由
一、上訴人主張：
  (一)上訴人於民國91年間，向被上訴人申請其父即訴外人張金輝
    信用卡之附卡使用，申請後，僅使用1 、2 次，消費金額僅
    約新臺幣（下同）2 萬元，上訴人隨即繳清該信用卡帳款，
    並未積欠被上訴人任何款項，被上訴人聲請強制執行之689,
    179 元，實為正卡持有人張金輝積欠之信用卡債務。上訴人
    申請附卡使用時，被上訴人並未清楚告知附卡持卡人就正卡
    所生應付帳款應負連帶清償責任，亦未給予相當期間供其審
    閱契約全部條款，顯然違反消費者保護法第11條之1 規定，
    該條款不構成契約之內容，上訴人就張金輝積欠之信用卡帳
    款不負連帶清償之責。再者，兩造簽訂之該定型化契約條款
    ，約定附卡持有人除負擔自己之債務外，亦須就正卡持有人
    之債務負連帶清償責任，顯然不當加重附卡持有人之責任，
    附卡持有人通常為經濟狀況較差之家屬，其使用權利範圍不
    得逾越正卡持有人之限度，各期帳單亦僅寄送正卡持有人，
    附卡持有人無從知悉正卡持有人財務狀況以控制風險，附卡
    持有人須與正卡持有人負擔同一責任，顯失公平，依民法第
    247 條之1 、消費者保護法第12條規定，該定型化契約條款
    應為無效，上訴人就張金輝積欠之信用卡帳款不負連帶清償
    之責，被上訴人對上訴人之債權自屬不存在。
  (二)銀行法第12條之1 明定銀行就消費性借款求償時，應先向主
    債務人為之，必對主債務人聲請強制執行無效果後，始得請
    求連帶保證人負連帶清償之責，被上訴人未向正卡持有人求
    償，即逕對上訴人聲請強制執行，此即妨礙被上訴人請求之
    事由，上訴人自得提起債務人異議之訴。
  (三)被上訴人據以強制執行之執行名義即臺灣宜蘭地方法院97年
    度司促字第4702號支付命令，係由臺灣宜蘭地方法院核發，
    並向上訴人彰化縣之戶籍地址為送達，然臺灣宜蘭地方法院
    並非支付命令之管轄法院，而上訴人因工作關係一向住居於
    臺中，該支付命令既非上訴人本人簽收，其送達不生效力，
    該支付命令無從確定，被上訴人不得執以對上訴人聲請強制
    執行。
  (四)爰依強制執行法第14條第1 、2 項規定，提起債務人異議之
    訴，請求確認被上訴人就臺灣臺北地方法院99年度司執字第
    44087 號強制執行事件對上訴人之債權關係不存在，上開執
    行程序應予撤銷。（原審為上訴人全部敗訴之判決，上訴人
    不服，提起上訴）。並上訴聲明：1.原判決廢棄。2.確認被
    上訴人對上訴人就臺灣臺北地方法院98年3 月18日北院隆98
    司執荒字第14268 號債權憑證（原執行名義：臺灣宜蘭地方
    法院97年度司促字第4702號支付命令）所示之債權不存在。
    3.臺灣臺北地方法院99年度司執字第44087 號清償債務強制
    執行事件對上訴人所為之強制執行程序應予撤銷。
二、被上訴人抗辯：
  (一)上訴人主張其於91年間向被上訴人申請信用卡附卡使用時，
    被上訴人並未清楚告知附卡持卡人應負連帶保證責任，亦未
    給予相當期間供其審閱契約之全部條款，該約定條款不構成
    契約之內容，及該約定條款顯失公平，依民法第247 條之1
    、消費者保護法第12條規定，該約定條款應為無效之事實，
    均屬執行名義成立前之事由，上訴人不得依強制執行法第14
    條第1 項規定提起債務人異議之訴。
  (二)依強制執行法第14條第2 項規定提起債務人異議之訴，須以
    債權人所持執行名義無確定判決同一之效力為前提，被上訴
    人係以系爭支付命令為執行名義聲請強制執行，依民事訴訟
    法第521 條第1 項規定，支付命令與確定判決有同一之效力
    ，上訴人不得依強制執行法第14條第2 項規定提起債務人異
    議之訴。
  (三)被上訴人同時以上訴人、張金輝、訴外人戴秋玉為相對人聲
    請系爭支付命令，張金輝、戴秋玉之住所均設於宜蘭縣宜蘭
    市，臺灣宜蘭地方法院就該支付命令事件有管轄權。而上訴
    人就其非住居於戶籍地，並未舉證以實其說，依民事訴訟法
    第136 條第1 項、第137 條第1 項規定，系爭支付命令已合
    法送達於上訴人，上訴人既未於法定期間內提出異議，依民
    事訴訟法第521 條第1 項規定，系爭支付命令與確定判決有
    同一之效力，依民事訴訟法第401 條第1 項規定，上訴人應
    受既判力之拘束，不得依消費者保護法第11條之1 、第12條
    、民法第247 條之1 規定，更行提起確認債權不存在之訴。
    況上訴人於91年間申請附卡使用時已成年，有相當之智識經
    驗決定是否申辦，且其係以傳真方式申辦，於傳真前應有相
    當時間審閱信用卡約定條款之內容，其疏未審閱並開卡使用
    ，迄至正卡持有人積欠信用卡帳款後，始就信用卡約定條款
    之效力加以質疑，其所為顯然悖於民法第148 條所揭示之誠
    實信用原則。
  (四)適用銀行法第12條之1 第1 項規定之前提，須主債務人辦理
    借款時提供銀行法第12條所定之足額擔保，張金輝申請信用
    卡使用時，並未提供銀行法第12條各款所定之擔保，尚無適
    用銀行法第12條之1 第1 項規定之餘地，系爭契約條款約定
    附卡持有人就正卡持有人之消費應負連帶清償之責，並未違
    反銀行法之規定。
  (五)答辯聲明：駁回上訴。
三、兩造不爭執之事項：
  (一)張金輝於91年間向被上訴人申請信用卡使用，上訴人、戴秋
    玉申請該信用卡之附卡使用，依系爭信用卡約定條款，正卡
    持有人張金輝與附卡持卡人上訴人、戴秋玉就各別使用信用
    卡所生應付帳款互負連帶清償責任。
  (二)張金輝積欠被上訴人信用卡帳款832,833 元未償（本金689,
    179 元），被上訴人以張金輝、戴秋玉、上訴人為相對人，
    向臺灣宜蘭地方法院聲請支付命令，經該院於97年7 月2 日
    核發97年度司促字第4702號支付命令，該支付命令送達上訴
    人設於彰化縣之戶籍地，由其小姑代為收受，臺灣宜蘭地方
    法院於97年8 月間發給確定證明書。
  (三)被上訴人以系爭支付命令、確定證明書為執行名義，向臺灣
    臺北地方法院聲請對張金輝、戴秋玉、上訴人為強制執行，
    因無財產可供執行，經該院發給98年3 月18日北院隆98司執
    荒字第14268 號債權憑證。
  (三)被上訴人於99年5 月19日以系爭債權憑證為執行名義，向臺
    灣臺北地方法院聲請對張金輝、戴秋玉、上訴人為強制執行
    ，經該院於99年6 月28日以99年度司執字第44087 號核發執
    行命令，將上訴人對第三人華卡企業股份有限公司之薪資債
    權於689,179 元之範圍內移轉於被上訴人。
四、本院之判斷：
  (一)上訴人不得依強制執行法第14條第1 項規定，提起債務人異
    議之訴：
  1.按執行名義成立後，如有消滅或妨礙債權人請求之事由發生
    ，債務人得於強制執行程序終結前，向執行法院對債權人提
    起異議之訴，固為強制執行法第14條第1 項所明定。惟此須
    以其主張消滅或妨礙債權人請求之事由，係發生於執行名義
    成立後者，始得為之，若其主張此項事由在執行名義成立之
    前即已存在，則為執行名義之裁判縱有不當，亦非異議之訴
    所能救濟（最高法院44年臺上字第1472號判例意旨參照）。
  2.查上訴人主張其於91年間向被上訴人申請信用卡附卡使用時
    ，被上訴人並未清楚告知附卡持卡人就正卡所生應付帳款應
    負連帶保證責任，亦未給予相當期間供其審閱契約之全部契
    約條款，依消費者保護法第11條之1 規定，該約定條款不構
    成契約之內容，而該約定條款為定型化契約條款，且顯失公
    平，依民法第247 條之1 、消費者保護法第12條規定，該約
    定條款應為無效，均係系爭支付命令確定前即執行名義成立
    前即已存在之事由，揆諸前揭說明，此尚非異議之訴所能救
    濟，上訴人依強制執行法第14條第1 項規定提起債務人異議
    之訴，難謂有據。
  (二)上訴人不得依強制執行法第14條第2 項規定，提起債務人異
    議之訴：
  1.按執行名義無確定判決同一之效力者，於執行名義成立前，
    如有債權不成立或消滅或妨礙債權人請求之事由發生，債務
    人亦得於強制執行程序終結前提起異議之訴，強制執行法第
    14條第2 項定有明文。此項規定之修正意旨，在於無實體上
    確定力之執行名義，因未經實體上權利存否之審查，債務人
    實無抗辯之機會，乃就此項執行名義成立前，所存實體上權
    利義務存否之爭執，許由債務人提起異議之訴，以謀救濟。
    而債務人對於支付命令未於法定期間合法提出異議者，支付
    命令與確定判決有同一之效力，為民事訴訟法第521 條第1
    項所明定。故債務人對於以具有確定判決同一效力之支付命
    令為執行名義所為之強制執行程序，僅得依強制執行法第14
    條第1 項提起債務人異議之訴以為救濟，尚不得依同條第2
    項規定，以執行名義成立前有債權不成立或消滅或妨礙債權
    人請求之事由發生，提起債務人異議之訴。
  2.查被上訴人因張金輝積欠被上訴人信用卡帳款832,833 元未
    償（本金689,179 元），以張金輝、戴秋玉、上訴人為相對
    人，向臺灣宜蘭地方法院聲請支付命令，經該院於97年7 月
    2 日核發97年度司促字第4702號支付命令，因張金輝、戴秋
    玉、上訴人未於法定期間合法提出異議，該院於97年8 月間
    發給確定證明書，已據本院調閱上開支付命令案卷查核明確
    。嗣被上訴人以系爭支付命令、確定證明書為執行名義，向
    臺灣臺北地方法院聲請對張金輝、戴秋玉、上訴人為強制執
    行，因無財產可供執行，經該院發給98年3 月18日北院隆98
    司執荒字第14268 號債權憑證，被上訴人於99年5 月19日，
    再以系爭債權憑證為執行名義，向臺灣臺北地方法院聲請對
    張金輝、戴秋玉、上訴人為強制執行，經該院以99年度司執
    字第44087 號清償債務強制執行事件受理，並核發執行命令
    ，將上訴人對第三人華卡企業股份有限公司之薪資債權於68
    9,179 元之範圍內移轉於被上訴人，亦據本院調閱上開執行
    案卷查明屬實。足見被上訴人聲請對上訴人強制執行，係以
    與確定判決有同一效力之支付命令（債權憑證）為執行名義
    ，依上所述，上訴人尚不得依強制執行法第14條第2 項規定
    ，以執行名義成立前有債權不成立或消滅或妨礙債權人請求
    之事由發生，提起債務人異議之訴。
  3.上訴人雖主張系爭支付命令確定前未經實體審查，其就系爭
    契約約定條款無效之事無抗辯之機會，應可依強制執行法第
    14條第2 項規定提起債務人異議之訴等語。惟承前所述，強
    制執行法第14條第2 項之修正意旨，在於無實體上確定力之
    執行名義，因未經實體上權利存否之審查，債務人於執行名
    義成立前對之並無抗辯之機會。準此，得依此項規定提起異
    議之訴者，應限於依非訟事件程序審查而許可對之強制執行
    之債務人，如：拍賣抵押物、本票裁定等。至支付命令，債
    務人如對債權人之權利存否有所爭執，本得依民事訴訟法第
    516 條規定提出異議，一經異議，即以債權人支付命令之聲
    請視為起訴，該債權人之權利是否存在，即待法院實質審查
    後予以裁判始能確定，債務人於執行名義成立前非無抗辯之
    機會，自不許其於支付命令確定後，再就支付命令確定前之
    事由為抗辯，上訴人主張其可依強制執行法第14條第2 項規
    定提起債務人異議之訴，尚不足採。
  (三)系爭支付命令是否合法送達，應屬上訴人得否依強制執行法
    第12條第1 項規定聲明異議之問題：
    按執行名義成立後，有消滅或妨礙債權人請求之事由發生，
    或執行名義無確定判決同一之效力者，於執行名義成立前，
    如有債權不成立或消滅或妨礙債權人請求之事由發生，債務
    人始得於強制執行程序終結前提起異議之訴，此觀強制執行
    法第14條第1 項、第2 項規定自明。若執行名義並未成立，
    債權人竟聲請對債務人強制執行，而侵害債務人之權利，僅
    係債務人得否依強制執行法第12條第1 項規定聲明異議而已
    ，尚非得提起債務人異議之訴（最高法院87年度臺上字第14
    38號判決意旨參照）。上訴人主張系爭支付命令未合法送達
    上訴人，執行名義尚未成立之事，縱若屬實，按之上開說明
    ，僅係上訴人得否依強制執行法第12條第1 項規定聲明異議
    之問題，尚不得據以提起債務人異議之訴，上訴人執此事由
    提起債務人異議之訴，洵非正當。
  (四)被上訴人是否未對張金輝先進行求償，應屬上訴人得否依強
    制執行法第12條第1 項規定聲明異議之範疇：
    按銀行法第12條之1 第3 項所謂先就借款人進行求償，其求
    償不足部分得就連帶保證人平均求償之，係銀行對其辦理自
    用住宅放款及消費性放款借款人之連帶保證人強制執行時應
    遵守之程序，如有不當，自係強制執行法第12條第1 項聲明
    異議之範疇（最高法院91年度臺抗字第110 號裁定意旨參照
    ）。上訴人主張被上訴人未向正卡持有人張金輝求償，即逕
    對上訴人聲請強制執行，縱屬實在，依前所述，亦屬上訴人
    得否依強制執行法第12條第1 項規定聲明異議之範疇，上訴
    人據以提起債務人異議之訴，尚屬無據。況被上訴人於98年
    間即以系爭支付命令、確定證明書為執行名義，聲請對張金
    輝、戴秋玉、上訴人為強制執行，因無財產可供執行，被上
    訴人全未受償，經臺灣臺北地方法院發給98年3 月18日北院
    隆98司執荒字第14268 號債權憑證，有該債權憑證附於上開
    執行案卷可憑，足見被上訴人已就張金輝進行求償，然全未
    受償，上訴人主張被上訴人未向張金輝求償，即逕對其聲請
    強制執行，核非事實，併予敘明。
五、綜上所述，上訴人依強制執行法第14條第1 項、第2 項規定
    提起債務人異議之訴，請求確認被上訴人對上訴人就臺灣臺
    北地方法院98年3 月18日北院隆98司執荒字第14268 號債權
    憑證（原執行名義：臺灣宜蘭地方法院97年度司促字第4702
    號支付命令）所示之債權不存在，並撤銷臺灣臺北地方法院
    99年度司執字第44087 號清償債務強制執行事件對上訴人所
    為之強制執行程序，為無理由，不應准許。原審為上訴人敗
    訴之判決，核無不合。上訴意旨指摘原判決不當，求予廢棄
    改判，為無理由，應駁回其上訴。
六、本件事證已臻明確，兩造其餘攻擊防禦方法及所提證據，經
    審酌，核與本件判決結果不生影響，爰不另一一論述，附此
    敘明。
七、據上論結，本件上訴為無理由，依民事訴訟法第449 條第1
    項、第78條，判決如主文。
中    華    民    國   100    年    7     月    5     日
                    民事第十四庭
                        審判長法  官  林金村
                              法  官  王麗莉
                              法  官  陳秀貞
正本係照原本作成。
不得上訴。
中    華    民    國   100    年    7     月    6     日
                              書記官  葉國乾